【裁判字號】    96,聲再,89
【裁判日期】    970111
【裁判案由】    聲請再審
【裁判全文】
臺灣高等法院高雄分院刑事裁定          96年度聲再字第89號
聲請人即
受判決人    甲○○
右列聲請人因聲請再審案件，對於最高法院96年度台上字第4356
中華民國96年8 月9 日確定判決（本院96年度重上更(三)字第18號
、臺灣高雄地方法院92年度訴字第1289號、臺灣高雄地方法院檢
察署91年度偵字第1014號、第1726號），聲請再審，本院裁定如
下：
    主  文
再審之聲請駁回。
    理  由
一、聲請意旨略稱：
  (一)原判決事實認定：按有罪之判決確定後，因發見確實之新證
    據，足認受有罪判決之人應受無罪、免訴、免刑或輕於原判
    決者，為受判決人之利益，得聲請再審，刑事訴訟法第420
    條第1 項第6 款有所明定。本見原判決認定「... 黃耀宗即
    邀約甲○○及王勝益、蔡曜松等人於民國88年8 月10日中午
    前往南檢所附近之高雄市○○○路33號「寒軒餐廳」用餐。
    甲○○亦應邀前往，王勝益駕車載同蔡曜松及中國菱電公司
    組長梁俊雄先行抵達南檢所後巷子內，與黃耀宗先行會合後
    ，由蔡曜松於步行前往寒軒餐廳途中，將裝有2 萬元及5 千
    元現款之信封袋各一只交予黃耀宗，向黃耀宗表示該2 萬元
    係甲○○要求之活動費，另5 千元則係酬謝黃耀宗之費用，
    黃耀宗收下該二只信封袋後，即在「寒軒餐廳」二樓包廂內
    ，由黃耀宗與甲○○、吳祥輝（甲○○不知情之同事）、李
    威穎、王勝益、蔡曜松、梁俊雄等7 人共用午餐。俟用餐完
    畢自寒軒餐廳二樓步下樓梯離開之際，黃耀宗即將裝有2 萬
    元之賄款之信封袋交予甲○○，而認被告甲○○有收受黃耀
    宗交付之賄款。惟查：
  1.王勝益與梁俊雄並未到「南檢所後巷子內」，而是直接到寒
    軒餐廳，已據王勝益於94年2 月23日審理時到場證稱：「幾
    輛車我忘了，好像是三個人一輛車，直接到餐廳，因為我到
    現在還不知勞檢所地點」等語；梁俊雄亦於94年3 月30日審
    理時到場證述：「王勝益跟我們說要跟工會吃飯，所以一起
    開車過去，我們直接開車過去，沒有到南檢所附近巷子」等
    語。
  2.黃耀宗於96年4 月18日經傳訊到場，審判長訊問：「88年8
    月10日南檢所附近之高雄市○○○路33號「寒軒餐廳的餐會
    是在當天決定的嗎？）不是。是臨時決定的，8 月10日當天
    我、甲○○、吳祥輝三人去寒軒餐廳吃飯，李威穎打電話給
    我說他在寒軒餐廳吃飯，我說我在樓下，所以我找甲○○、
    吳祥輝上去樓上吃飯」等語。依黃耀宗上開證詞，顯然88年
    年8 月10日當天，係黃耀宗與被告甲○○及吳祥輝三人同到
    寒軒餐廳，黃耀宗並未到南檢所附近巷子內與蔡曜松、王勝
    益、梁俊雄等人見面，亦未與王勝益、蔡曜松及梁俊雄等人
    一同到寒軒餐廳。
  3.證人吳祥輝於92年6 月26日一審審理時證稱：「當天是證人
    黃耀宗到辨公室來邀我們去吃午餐，原本是要在寒軒餐廳樓
    下去吃飲茶，後來證人黃耀宗說有朋友在樓上，所以就順便
    到樓上，事先並沒有說明樓上吃飯的朋友是誰」、「我們不
    知道是何人要請客，是證人黃耀宗到餐廳時，才說樓上有朋
    友，一起上去吃飯，證人黃耀宗並沒有說是中國菱電公司的
    人要請客」等語。依吳祥輝上開證言，黃耀宗係與被告甲○
    ○及吳祥輝一同到餐廳一樓，經黃耀宗表示樓上有朋友才又
    轉到樓上與蔡曜松、梁俊雄、王勝益、李威穎等人共同聚餐
    ，此與黃耀宗於96年4 月18日所為供述相同。
  4.94年3 月30日審理時，經訊問蔡曜松：「梁俊雄跟你所說情
    形為何不一致，為何如此？（指沒有到南檢所附近巷子）蔡
    曜松答稱：「因為我本人時隔很久，我忘記了」等情，顯然
    蔡曜松對於有無到南檢所附近巷子都不清楚。
  5.證人王勝益、梁俊雄、黃耀宗以及吳祥輝於上開證詞，皆表
    示並未到南檢所附近巷子內，而且黃耀宗係與被告甲○○及
    吳祥輝是一同到餐廳一樓無訛，則黃耀宗自然不可能在南檢
    所後面巷子與蔡曜松、梁俊雄等人見面，並自蔡曜松處收取
    信封袋裝之賄款；黃耀宗既然沒有在南檢所附近巷子拿取蔡
    曜松之信封袋，當然不可能交付任何信封袋裝之款項與被告
    甲○○，亦即被告甲○○根本不可能收到所謂2 萬元賄款。
  6.證人王勝益、梁俊雄、黃耀宗及吳祥輝上開證詞於歷次審判
    中皆已提到並未到「南檢所附近之巷子」，且上開證詞足可
    證明蔡曜松並未到「南檢所附近巷子」與黃耀宗見面，自自
    不可能交付信封袋予黃耀宗，而黃耀宗當然沒有賄款可以交
    付被告甲○○，被告甲○○自然沒有收受賄賂。原判決對於
    上開早經存在，且足可證明被告甲○○沒有收受賄賂之證詞
    ，於審判中未予注意，被告甲○○自可據此聲請再審。
  (二)綜上所陳，被告甲○○既然係與黃耀宗、吳祥輝一同到寒軒
    餐廳，黃耀宗當然未到「南檢所附近巷子」與蔡曜松、梁俊
    雄見面，原判決理由中亦說明「證人吳祥輝已不否認當天是
    黃耀宗到辦公室來邀宴，而與被告均答應黃耀宗一同去寒軒
    餐廳」吃午餐，不問其原否要在寒軒餐廳樓下吃飲荼，但後
    來確由黃耀宗引領到樓上（2 樓），事先縱未說明樓上吃飯
    的朋友為何人，但其確與被告甲○○均在2 樓包廂共餐，則
    屬明確可信」，而認定吳祥輝、被告甲○○係與黃耀宗一同
    到餐廳等情無訛。據此，黃耀宗當然不可能「在南檢所附近
    巷子」收取蔡曜松交付之信封，自亦無信封可轉交予被告甲
    ○○，被告甲○○自然無收受賄賂可言。原判決對此原已存
    在且可證明被告甲○○並未收受賄賂之重要證據，漏未注意
    審查，被告甲○○依上開判例說明，自可聲請再審。
二、按有罪之判決確定後，因發見確實之新證據，足認受有罪判
    決之人應受無罪之判決者，得聲請再審，固為刑事訴訟法第
    420 條第1 項第6 款所明定。惟該款所謂「發現確實之新證
    據」，係指該證據於事實審法院判決前業已存在，為法院及
    當事人所不知，不及調查斟酌，至其後始行發現，且就證據
    本身形式觀察，固不以絕對不須經過調查程序為條件，但必
    須顯然可認為足以動搖原有罪確定判決，而為受判決人無罪
    、免訴、免刑或輕於原判決所認罪名之判決者為限。即聲請
    人提出之「新證據」本身從形式上加以觀察，可認為確實具
    有足以動搖原確定判決，而具備對受判決人為更有利判決之
    「確實性（顯著性）」，且該證據係在事實審法院於判決前
    已存在，因未經發見，不及調查斟酌，或審判時未經注意，
    至其後始行發見而具備「新規性（嶄新性）」之特質，亦即
    兼備上開學理上所謂「確實性（顯著性）」與「新規性（嶄
    新性）」者，始得據為聲請再審新證據之特性，而有聲請再
    審之原因。經查：
  (一)本件證人黃耀宗邀約甲○○及王勝益、蔡曜松等人於88 年8
    月10日中午前往南檢所附近之高雄市○○○路33號「寒軒餐
    廳」用餐，被告甲○○亦應邀前往，黃耀宗與蔡曜松會合後
    ，由蔡曜松於步行前往寒軒餐廳途中，將分別裝有2 萬元及
    5 千元現款之信封袋各1 個交予黃耀宗，向黃耀宗表示該2
    萬元係甲○○要求之活動費，另5 千元則係酬謝黃耀宗之費
    用，黃耀宗收下該二個信封袋後，即在「寒軒餐廳」二樓包
    廂內，由黃耀宗與甲○○、吳祥輝、李威穎、王勝益、蔡曜
    松、梁俊雄等7 人共用午餐；俟用餐完畢自寒軒餐廳二樓步
    行下樓離開之際，黃耀宗即將裝有2 萬元賄款之信封袋交予
    甲○○，甲○○竟對於職務上之行為收受賄賂2 萬元等情，
    業據：
  (1)證人蔡曜松於原審法院審理時結證稱：「我在調查站承認梁
    俊雄將要給被告要求之活動費2 萬元，給黃耀宗之5 千元裝
    在紅包袋內交給我，沒有意見，信封裡面數目只是大概的印
    象2萬元及5千元」等語（見原審卷第31頁）；證人蔡曜松於
    本院審理時亦證稱：「（問：紅包2 萬元是否你交給黃耀宗
    ？）不是紅包袋，是二個信封，我將信封袋交給黃耀宗」、
    「（問：二個信封是否梁俊雄交給你？）是的」等語明確（
    見本院上更(一)字第17號卷(二)第75頁）。
  (2)證人黃耀宗於檢察官偵查中亦證稱：「（問：你和李威穎、
    蔡耀松見面後有無到甲○○辦公室找他？）我有去甲○○辦
    公室問他中國菱電公司之昇降機工程為何無法竣工，甲○○
    表示願意幫忙，他手比二個手指，我馬上就打電話給蔡曜松
    ，所以馬上到蔡曜松一樓會客室見面，並將甲○○手比2 萬
    元之訊息告知，蔡曜松表示同意，並叫我安排一起吃飯」、
    「（問：88年8 月10日幾人到寒軒用餐？）我、李威穎、甲
    ○○、蔡曜松、王勝益與中國菱電公司，是在寒軒飯店二樓
    用午餐，我與蔡曜松、梁俊雄先到二樓，其他隨後就抵達」
    、「（問：用餐後在下樓時，你有將信封交給甲○○？）有
    的，用完餐在下樓時，我交給甲○○，甲○○有收下」、「
    （問：你交予甲○○之信封是何物？）12點左右，我在勞檢
    所與蔡曜松見面時，蔡曜松、梁俊雄與我同行，蔡曜松在步
    行中，有交二包信封給我，說一包給你，一包給甲○○」等
    語（見89年度查字第62號卷第78頁背面至79頁背面）；另證
    人黃耀宗於原審法院審理時亦結證稱：「（問：你於南機組
    坦承被告告訴你要2 萬元，且你有將情形告訴蔡曜松，是否
    屬實？）均實在」等語（見原審卷第30頁）；復於本院審理
    時證稱：我去南檢所找甲○○之後，隔約一、二個星期左右
    ，我們去寒軒餐廳吃飯；在寒軒吃飯之後，我有拿給一個袋
    子給甲○○，因為袋子是密封的，我沒有看到錢，那個袋子
    是中國菱電要求我轉交給甲○○的；中國菱電也有給我的1
    個袋子，這個袋子裡依我的瞭解是有裝錢，中國菱電給我的
    ，說要給我的答謝，我想說答謝是用錢答謝，我的認知被告
    也有收了一包信封裝的東西，我想應該也是錢。寒軒餐廳吃
    飯之前，我有去南檢所辦公室找甲○○，他有在辦公室，吳
    祥輝坐在甲○○的隔壁。甲○○口頭沒有向我要2 萬元，但
    他手比「二」動一動，我照實跟中國菱電說被告手比「二」
    動一動等語（見本院卷96重上更三字第18號卷第77至80頁）
    。
  (3)證人即中國菱電公司高雄分公司管理課課長王勝益於原審法
    院審理中結證稱：「90年10月16日在南機組之訊問筆錄均實
    在」等語（見原審卷第100 頁）。而其於南機組調查時證稱
    ：「我在87年調升本公司高雄分公司管理課長後，因為該電
    梯無法檢查通過，使本公司與國登公司發生糾紛，本公司無
    法收到尾款36萬元，到88年時我們管理課無法收到這筆尾款
    ，我感到不能再讓這件事拖下去，我便去找高雄市工業公會
    李威穎幫忙，透過他介紹認識黃耀宗協助代辦此事，之後我
    跟蔡曜松去找黃耀宗，黃耀宗跟我們表示他要去找甲○○協
    商需要送多少紅包才能驗收通過，後來黃耀宗跟我們表示他
    已跟甲○○談妥這部電梯的安全檢查必須要送2 萬元的紅包
    才能檢查通過，88年8 月10日黃耀宗即邀約甲○○及另外一
    位同事還有我本人、蔡曜松及李威穎與本公司工程課組長梁
    俊雄到高雄市○○○路的寒軒餐廳吃飯；我印象當天由梁俊
    雄先向公司支領2萬元後，由他及蔡曜松將2萬元紅包交給黃
    耀宗，再轉交給甲○○，很快的到88年8 月21日南檢所即通
    知電梯複檢；檢查完畢不久南檢所就通知電梯安全檢查通過
    核發使用執照」等語（見89年度查字第62號卷第53頁以下）
    ，另於檢察官偵查中結證稱：「申請電梯安檢，一再遭甲○
    ○刁難，前後拖了3年多，最後透過黃耀宗代辦，並送2萬元
    紅包，結果不久複檢就通過了，是實在」等語（見89年度查
    字第62號卷第47頁）。
  (4)證人李威穎於偵查時證稱：我是高雄市工業會的總幹事，中
    國菱電公司是我們的會員，中國菱電公司有向我表示，在岡
    山有承作電梯工程，已完工很久都無法取得使用執照，非常
    困擾，希望我能幫忙，我知道耀一公司的黃耀宗與南檢所得
    官員熟識，所以我曾帶中國菱電公司的人去找黃耀宗，希望
    能認識南檢所的官員解決問題，過不久，蔡曜松通知我去寒
    軒餐廳吃飯，再過不久，中國菱電公司的人有來向我道謝，
    表示問題已解決等語（見91年度偵字第1014號卷第79、80頁
    ）。
  (5)參諸上開證人之證述，及互核證人王勝益、蔡曜松、黃耀宗
    上開所證亦大抵相符。證人黃耀宗與被告甲○○在辦公室之
    交談，以類似術語之方式，利用肢體語言，手比二個手指，
    彼此達默契心照不宣，於一般犯罪者及商場交易上，解讀為
    希冀送賄2 萬元，亦符合一般常理與經驗法則。而被告甲○
    ○於本院審理時亦不爭執「黃耀宗有到被告辦公室邀約至和
    平路之寒軒餐廳用餐，被告亦有前往用餐」等事實，復有寒
    軒餐廳88年8月10日開立之餐費發票（7502元）1紙在卷可憑
   （ 見89年度查字第62號卷第28頁）。從而原確定判決採認上
    開證人之證詞及證據，為判決基礎，並無調查未詳或認定事
    實與所採證據顯屬不符之情事。
  (二)被告雖謂黃耀宗未至「在南檢所附近巷子」收取蔡曜松交付
    之信封，自無信封可轉交予被告甲○○，被告甲○○自然無
    收受賄賂云云。然證人蔡曜松係於步行前往寒軒餐廳途中，
    將分別裝有2 萬元及5 千元現款之信封袋各1 個交予黃耀宗
    ，向黃耀宗表示該2 萬元係甲○○要求之活動費，另5 千元
    則係酬謝黃耀宗之費用，黃耀宗收下該二個信封袋後，即在
    「寒軒餐廳」用餐完畢自餐廳二樓步行下樓離開之際，將裝
    有2 萬元賄款之信封袋交予甲○○收受等情，業如前述。是
    縱被告甲○○所稱證人黃耀宗未至「在南檢所附近巷子」一
    節屬實，亦難認為足以動搖原有罪確定判決，而使受判決人
    得受無罪、免訴、免刑或輕於原判決所認罪名之判決。準此
    ，聲請意旨，並不符合「發現確實之新證據」，而得以聲請
    再審之要件。
  (三)至其餘聲請理由係對原判決採證認事之指摘，經核與刑事訴
    訟法第420條第1項規定得聲請再審之要件亦均不合。
三、綜上所述，本件聲請人所舉聲請再審之理由，核與上引法條
    所定再審之條件無一相符，應認為無再審理由，爰依同法第
    434條第1項，裁定如主文。
中    華    民    國    97    年    1    月    11     日
                  刑事第八庭    審判長法  官  李炫德
                                      法  官  簡志瑩
                                      法  官  陳志銘
以上正本證明與原本無異。
如不服本裁定應於送達後5 日內向本院提出抗告狀。
中    華    民    國    97    年    1    月    11     日
                                      書記官  盧雅婷


司法院資訊處製作；財團法人民間司法改革基金會備份。
